臺灣臺中地方法院刑事判決　　　　　　　96年度訴字第4064號
公　訴　人　臺灣臺中地方法院檢察署檢察官
被　　　告　丙○○
上列被告因違反商業會計法案件，經檢察官提起公訴（96年度偵
字第4453號）及移送併案審理（臺灣士林地方法院檢察署96年度
偵字第12977號），本院判決如下：
    主  文
丙○○無罪。
    理  由
一、公訴意旨略以：被告丙○○於民國91年、92年間，借用證人
    甲○○名義掛名址設臺中巿北屯區○○路○段93巷41弄57號1
    樓「森旺營造有限公司」（下稱森旺公司）之登記負責人（
    森旺公司及甲○○業經本院以95年度訴字第3613號判決無罪
    確定），實際負責及經營人為被告丙○○。被告丙○○負有
    據實製作薪資所得扣繳暨免扣繳憑單及製作會計帳冊之義務
    ，其明知證人乙○○於91年間，雖曾在上開公司任職，惟均
    未領得任何薪資，竟於91年間, 在上開公司之臺中巿北屯區
    ○○路○段93巷41弄57號1樓內, 製作並浮報證人乙○○於91
    年間共領得上開公司薪資新臺幣（下同）270,000元之不實
    內容之薪資支領表及各類所得扣繳暨免扣繳憑單並記入上開
    公司之帳冊內，足生損害於證人乙○○。因認被告丙○○涉
    犯修正前商業會計法第71條第1款商業負責人，以明知為不
    實之事項，而填製會計憑證或計入帳冊之罪嫌及刑法第216
    條、第215條行使業務登載不實文書罪嫌等語。
二、按犯罪事實應依證據認定之，無證據不得推定其犯罪事實，
    不能證明被告犯罪者，應諭知無罪之判決，刑事訴訟法第15
    4條第2項、第301條第1項分別定有明文。又犯罪事實之認定
    ，應憑真實之證據，倘證據是否真實尚欠明確，自難以擬制
    推測之方法，為其判斷之基礎。且認定犯罪事實之證據係指
    足以認定被告確有犯罪行為之積極證據資料而言，該項證據
    自須適合於被告犯罪事實之認定，始得採為斷罪資料。故刑
    事訴訟上之證明資料，無論其為直接或間接證據，均須達於
    通常一般人均不致有所懷疑，而得確信其為真實之程度，始
    得據為有罪之認定，若關於被告是否犯罪之證明未能達此程
    度，而有合理懷疑之存在，致使無從形成有罪之確信，根據
    罪證有疑，利於被告之證據法則，即不得據為不利被告之認
    定（最高法院53年臺上字第656 號、29年上字第3105號、76
    年度臺上字第4986號及32年上字第67號判例參照）。
三、公訴人認被告丙○○涉有前開罪嫌無非係以證人乙○○、甲○○之證述，及薪資所得扣繳暨免扣繳憑單、本院95年度訴
    字第3613號判決正本等為其論據。被告丙○○於偵訊及本院
    審理中均經合法傳喚，而無正當理由未到庭陳述意見或為其
    他辯解。
四、本院認：
  (一)按修正前商業會計法第71條第1款之罪，係以商業負責人明
    知為不實之事項，而填製會計憑證或計入帳冊為其構成要件
    ；另刑法第215條之業務上登載不實罪，則係以從事業務之
    人明知為不實之事項，而登載於其業務上作成之文書為其構
    成要件；此觀之上開條文之文義自明。查森旺營造有限公司
    之實際負責人確係被告丙○○一情，固據證人乙○○於偵訊
    及本院審理中及證人甲○○於偵訊中結證甚詳，互核一致，
    應可認定。惟證人乙○○於警詢中稱：我曾在91年4月到10
    月在森旺公司開貨車、怪手，都沒領到薪水等語；嗣於本院
    95年度訴字第3613號審理時證稱：我受僱於森旺公司，是丙○○僱用我的，我在公司擔任駕駛大卡車及駕駛怪手的工作
    ，‧‧‧，但是他只有在中秋節的時候給我20,000元，沒有
    依照約定給付薪資等語；續於本院審理中結稱：「（審判長
    問：91、2年間曾在「森旺營造有限公司」任職？）91年曾
    任職過，只有任職不到1年，大約4月份到10月份左右，工作
    內容是有時候到工地幫忙開怪手或是吊車，我是屬於按月領
    薪，底薪每月約45,000元。」、「（審判長問：薪資有無領
    到？）有時候領到幾千元，後來薪水也付不出來，我就沒有
    再做。」、「（審判長問：何謂「領到幾千元」？）有時候
    也不是薪水，有時候是車子要加油的費用，或是工地的零用
    金，在中秋節的時候丙○○打電話叫我去公司領薪水給我20
    ,000 元，沒有說什麼費用，也沒有特別講說是欠我的薪水
    ，只是叫我去領而已，並不是中秋節的獎金。」、「（審判
    長問：95年訴字第3613號案件審理中，你證稱月薪40,000元
    ，工作期間91年4月至9月底？）好像是做到10月，但時間久
    了，我記不太清楚，我上次是說45,0 00元，我確定是45,00
    0元，沒有記錯。」等語。經核證人乙○○上開所述，雖對
    於究有無領取部分薪資先後所述不一，惟其對於其係受雇於
    被告丙○○之森旺營造有限公司擔任駕駛業務，每月薪資45
    ,000 元，期間約為91年4月起至同年10月間左右等情，則始
    終陳述如一。是據此換算證人乙○○受雇於森旺營造有限公
    司期間內之薪資總額應為270,000元（4 5,000元×6〈91年4
    月至10月間，依對被告丙○○最有利之算法，證人乙○○約
    可領6個月之薪資〉＝270,000元）此觀證人乙○○雖一再指
    訴其未領到薪資，故被告丙○○不得申報其薪資所得等語，
    然始終未對被告丙○○申報其薪資所得係270,000元之數額
    有所爭執，即可明證。因此，證人乙○○受雇於森旺營造有
    限公司期間內之薪資所得總額既為270, 000元，則被告丙○○將此記入、或登載於公司會計帳冊內，並憑此填製證人乙○○之薪資所得扣繳暨免扣繳憑單（按員工薪資扣繳暨免扣
    繳憑單，僅係證明全年度支付員工薪資及代為扣繳綜合所得
    稅之情形，為徵、繳雙方課徵與申報綜合所得稅之依據，其
    既非造具記帳憑證所根據之憑證，亦非證明處理會計事項人
    員之責任而為記帳所根據之憑證，自非商業會計法第15條所
    規定之商業會計憑證。參見最高法院93年度臺上字第390號
    裁判要旨）或其他會計憑證，其內容均難認有何「不實」之
    處，揆諸前述之說明，被告丙○○所為即核與修正前商業會
    計法第71條第1款之罪或刑法第215條之業務上登載不實罪之
    構成要件有別，尚無從遽引上開2罪相繩，遑論係論以刑法
    第216條、第215條之行使業務上登載不實之文書罪。
  (二)又證人乙○○雖證述其未領得上開薪資全額等語。然按凡有
    中華民國來源所得之個人，應就其中華民國來源之所得，依
    本法規定，課徵綜合所得稅。營利事業應保持足以正確計算
    其營利事業所得額之帳簿憑證及會計紀錄。前項帳簿憑證及
    會計紀錄之設置、取得、使用、保管、會計處理及其他有關
    事項之管理辦法，由財政部定之。所得稅法第2條第1項、第
    21條分別定有明文。又會計事項之發生，均應取得、給予或
    自行編製足以證明之會計憑證。商業會計法第14條亦定有明
    文。而證人乙○○受雇於森旺營造有限公司期間內之薪資所
    得總額既為270,000元，有如前述，則被告丙○○依上開規
    定，不論是否已發給證人乙○○如上述之薪資款項，均應將
    之記入公司帳冊、或填製其他會計憑證，證人乙○○亦應如
    數將之記入個人所得，依法繳納綜合所得稅為是。蓋按納稅
    義務，乃公法上之義務，並不因證人乙○○與森旺營造有限
    公司之薪資債權之履行與否而受影響。故公訴人以證人乙○○未領得薪資為由，而推論被告丙○○係故為製作內容不實
    之會計憑證或公司帳冊，即屬誤會。
  (三)至公訴人雖主張被告丙○○另有製作不實內容之薪資支領表
    之行為等語。惟本件經檢閱全案卷證，查無任何有如公訴人
    所指之薪資請領清冊或其他類此之文書等，公訴人此部分所
    指，即乏證據可資佐證，尚難為被告丙○○不利之認定。
  (四)綜據上述，公訴人認被告丙○○涉有前揭罪嫌所舉之證據資
    料，經本院調查審閱後，尚不足以形成不利被告丙○○之心
    證，此外，本院複查無其他積極證據足認被告丙○○有公訴
    意旨所指之犯行，揆諸前揭法條及判例意旨，應為有利於被
    告丙○○之認定，為其無罪之諭知。
五、被告丙○○經合法傳喚，未具狀請假或其他陳述，核係無正
    當理由未到庭，因本院認本件係應諭知無罪案件，爰不待其
    陳述逕行判決。
六、又本件既經為被告丙○○無罪之諭知，移送併案審理之臺灣
    士林地方法院檢察署96年度偵字第12977號部分，即難認與
    本案有何實質上或裁判上一罪之關係，自為起訴效力所不及
    ，本院無從併予審理，合應退由檢察官另行處理。
據上論斷，應依刑事訴訟法第301條第1項前段、第306條，判決
如主文。
本案經檢察官丁○○到庭執行職務
中　　華　　民　　國　　96　　年　　12　　月　　26　　日
　　　　　　　　　刑事第14法庭審判長法　官　陳  葳
                                    法  官  劉逸成
                                    法  官  林世民
以上正本證明與原本無異。
檢察官如不服本判決應於收受本判決送達後10日內向本院提出上
訴書狀，其未敘述上訴理由者，並得於提起上訴後10日內向本院
補提理由書狀（均須按他造當事人之人數附繕本）「切勿逕送上
級法院」。
被告丙○○不得上訴。
                                    書記官  紀俊源
中　　華　　民　　國　　96　　年　　12　　月　　26　　日
